臺灣彰化地方法院彰化簡易庭民事簡易判決
111年度彰國簡字第2號
原      告  吳繼釗  
被      告  彰化縣政府

法定代理人  王惠美  
訴訟代理人  陳政麟律師
上列當事人間國家賠償事件，本院於民國111年5月25日言詞辯論
終結，判決如下：
    主      文
原告之訴駁回。
訴訟費用由原告負擔。
    事實及理由
國家賠償法第10條第1項、第2項前段規定「依本法請求損害賠
  償時，應先以書面向賠償義務機關請求之。賠償義務機關對於
   前項請求，應即與請求權人協議」，第11條第1項前段規定「
  賠償義務機關拒絕賠償，或自提出請求之日起逾三十日不開始
  協議，或自開始協議之日起逾六十日協議不成立時，請求權人
  得提起損害賠償之訴」；國家賠償法施行細則第37條第1項規
  定「請求權人因賠償義務機關拒絕賠償，或協議不成立而起訴
  者，應於起訴時提出拒絕賠償或協議不成立之證明書」。經查
  ：本件原告曾先以書面向被告即賠償義務機關請求國家賠償遭
  拒，此有被告拒絕賠償理由書可稽。是原告提起本件國家賠償
  訴訟，合於上開程序規定。
原告聲明：被告應給付原告新臺幣（下同）237,785元，及自民
  國111年5月25日言詞辯論期日之翌日起至清償日止，按年息5％
  計算之利息。陳述：
  ㈠原告之配偶洪麗花於110年11月16日上午7時許，駕駛原告所
    有車牌號碼000-0000號汽車（下稱甲車），以時速約40.6公
    里之速度，沿彰化縣芳苑鄉崙腳村中正路設有分向限制線、
    時速限制40公里路段由東往西方向行駛，途經門牌號碼川合
    路3號房屋附近時，因當地為彎道，且道路旁之草木叢生，
    長年疏於修剪，路肩隆起，草木占用車道寬度約5分之3，阻
    礙人車往來通行，洪麗花見狀煞車閃避不及，甲車失控撞及
    上開房屋外之圍牆，造成甲車與圍牆毀損。
  ㈡洪麗花因被告設置、管理道路有欠缺而發生本件車禍，造成
    原告所有甲車毀損，被告應依國家賠償法第3條第1項規定，
    對原告負損害賠償責任。原告損害金額為396,308元，分述
    如下：
    1.甲車修復費用356,565元：甲車經修理廠估價之修復費用
      為478,247元，包含零件365,047元、鈑金工資57,200元、
      烤漆工資52,400元、引擎工資3,600元。零件部分折舊後
      連同無庸折舊之工資部分合計356,565元。
    2.保險費損害39,743元：原告於甲車肇事當年度向新光產物
      保險股份有限公司投保之汽車險保險費為23,378元，事後
      已由該公司理賠圍牆所有權人之損害，被告因而受益，自
      應由被告承擔上開保險費。又因本件保險事故發生，次年
      度保險費不僅無法減免10％即2,338元，反而增加60％即14,
      027元，合計16,365元，原告於次年度需增加給付上開保
      險費。是原告所受保險費損害合計39,743元。
  ㈢依被告訂定之彰化縣政府縣鄉道養護作業手冊（下稱養護手
    冊）第三點規定，路樹倒塌阻礙通行，需進行即時處理者，
    屬急迫性處置。肇事地點之草木占用道路，遮蔽視線，影響
    人車通行，且未設置警告標誌，被告於訴訟中提出之道路巡
    查工作循環彙總表（下稱彙總表），又不符養護手冊規定之
    道路巡查日誌表（下稱日誌表）格式，難認被告已定期巡查
    維護，況崙腳村辦公處曾於111年3月30日發文請求芳苑鄉公
    所轉請被告勘查清理，至111年4月14日始進行改善，於111
    年5月23日完畢，可見被告設置、管理道路有欠缺。
  ㈣洪麗花未注意車前狀況，肇事因素比例為5分之2，被告設置
    、管理道路有欠缺，肇事因素比例為5分之3，經過失相抵後
    ，被告應賠償原告237,785元。為此依國家賠償之法律關係
    ，請求判決如聲明所示。 
被告聲明：㈠原告之訴駁回；㈡如受不利判決，願供擔保請准宣
  告免假執行。陳述：
  ㈠被告向來皆依公路修建養護管理規則第5條、第32條、第35條
    第1項規定，委由廠商定期巡查肇事路段，當地雖有樹枝、
    樹葉橫越車道上空，惟高於路面4公尺以上，不妨礙行車視
    線，車道上之落葉等物雖一部占用車道，其餘範圍仍足供汽
    車通行，並未達於欠缺通常應有安全狀態之程度或危及來往
    人車，當地亦無依道路交通標誌標線號誌設置規則第22條應
    設置警告標誌之情形。洪麗花抵達肇事路段前，天氣晴朗，
    視線良好，道路標線清晰，在遠方即可查知上開路況及圍牆
    ，業據其於肇事後當日向警陳述係甲車突然失控、事故前視
    線無障礙物影響等語，則其於110年11月23日向警改稱事故
    前視線有障礙物影響云云，自非能信。又洪麗花通過當地時
    ，行駛狀態尚稱平穩，雖稍向左偏移，然無明顯急煞、減速
    或失控情形，或已明顯偏至對向車道再駛返原車道，其竟異
    於駕駛人之通常反應，未向左偏駛閃避，反而直行撞及圍牆
    ，又從樹木起算至圍牆為止，其距離為56.4公尺，甲車行車
    時間約3至4秒，換算時速約50至67公里，顯已超速，乃造成
    甲車及圍牆嚴重毀損。至崙腳村辦公處於111年3月30日發文
    請求勘查清理肇事路段一節，為依村長個人主觀意見所為陳
    情，不足以證明洪麗花係為閃避樹木而肇事。綜觀本件駕駛
    人行車速度、道路狀況、樹木位置、發生事故位置及車輛受
    損狀態，依經驗法則事後客觀審查，難認一般謹守交通法規
    之駕駛人行經當地會因閃避樹木導致車輛失控撞及圍牆，本
    件車禍係洪麗花未減速慢行並注意車前狀況造成，非因被告
    設置、管理道路有欠缺所致，被告不負國家賠償責任。
  ㈡縱認被告應負國家賠償責任，因甲車修復費用之零件部分應
    依定率遞減法計算折舊，原告主張之折舊計算式有誤，不應
    採取。其次，原告未舉證明其有何汽車險之保險費支出，況
    依其主張，性質上屬於任意保險，而非強制汽車責任保險，
    汽車所有權人並無強制投保之法定義務，原告將來保險費縱
    有增加，得選擇是否續保，與被告設置、管理道路有欠缺之
    間不具因果關係。再者，洪麗花為本件車禍之重大肇事因素
    ，原告主張之損害應過失相抵。
國家賠償法第3條第1項規定「公共設施因設置或管理有欠缺，
  致人民生命、身體、人身自由或財產受損害者，國家應負損害
  賠償責任」。所謂「設置或管理有欠缺」，係指因公共設施於
  建造之初即存有瑕疵或建造後之維持、修繕及保管等不完全，
  以致該公共設施欠缺通常應具備之安全性而言，至欠缺的有無
  ，應綜合考慮公共設施之構造、用法、場所的環境及利用狀況
  等各種情事，客觀、具體、個別決定之；是上開條文所定國家
  賠償責任之發生，必須在客觀上以有公共設施之設置或管理有
  欠缺為前提，倘國家對於公有設施之設置或管理並無欠缺，縱
  人民受有損害，國家亦不負賠償責任。其次，主管機關依公路
  法第79條第2項規定訂定之公路修建養護管理規則第7條第1項
  前段規定「公路之修建、養護及管理，國道、省道由交通部之
  專設機構辦理，市道、區道由直轄市政府辦理，縣道、鄉道由
  縣（市）政府辦理」，第32條規定「公路主管機關，對所轄公
  路應指定養護單位擬訂全年養護計畫切實辦理，並保持各項設
  施之完整；遇有災害或意外毀損，應迅速通報、管制交通並予
  搶修」，第35條第1項規定「公路主管機關應就所轄路線，劃
  分區段實施養護、巡查、檢測，認有損毀之虞者，應採取必要
  措施，維護交通安全」。縣道、鄉道之修建、養護及管理，係
  由縣市政府辦理，如設置或管理有欠缺，致人民生命、身體、
  人身自由或財產受損害者，縣市政府應負國家賠償責任。再者
  ，主管機關依道路交通管理處罰條例第4條第3項規定訂定之道
  路交通標誌標線號誌設置規則第22條規定「有左列情形之一者
  ，應設置警告標誌：一、急彎路段。二、險坡路段。三、交岔
  路口。四、道路施工路段。五、鐵路平交道附近。六、臨時突
  發危險情況路段。七、其他路況特殊路段」。如非上開路段，
  公路主管機關本得依其專業判斷決定是否設置警告標誌，尚難
  謂其有設置義務。經查：
  ㈠原告主張其配偶洪麗花駕駛原告所有甲車行經被告設置、管
    理之道路發生車禍之事實，業據其提出照片為證，並經本院
    向彰化縣警察局芳苑分局調取交通事故資料提示辯論，且為
    被告不爭執，堪信為真。
  ㈡原告主張洪麗花發生車禍，係因被告設置、管理道路有欠缺
    而造成，為被告否認。依上開交通事故資料所附道路交通事
    故現場圖、調查報告表、照片、甲車行車紀錄器影像光碟，
    及本院依上開光碟製作之光碟摘要，肇事當時為日間，天氣
    晴朗，當地為設有分向限制線、時速限制40公里道路，道路
    旁有草木叢生，占用車道一部分，此為兩造不爭執。然洪麗
    花行經草木叢生處時，並無對向來車，而前開草木亦未占用
    全部車道，其餘範圍仍足供汽車通行，則一般遵守道路交通
    法規之用路人遇此情形，通常可以在遠方即查知上開路況，
    減緩車速小心通過，不至於無處閃避，又洪麗花行經草木叢
    生處時，並無明顯急煞、減速或失控情形，或已偏至對向車
    道再駛返原車道，而係直行碰撞同向路旁之圍牆，如其係為
    閃避草木而失控，理應外拋至對向車道，而非碰撞同向圍牆
    ，自難認上開草木造成甲車失控。其次，肇事路段雖略有彎
    曲，但仍可看見遠方道路狀況及電桿、建築物，自非急彎路
    段，被告尚無依道路交通標誌標線號誌設置規則第22條第1
    款規定設置警告標誌之義務。再者，依被告訂定之養護手冊
    ，每次巡查應詳實紀錄工作狀況填寫附表一所示日誌表，記
    載日期、車牌、出勤時間、天氣、巡查路線、執行時間、巡
    查紀錄、總計坑洞數、總計交通設施數量、道巡人員、公司
    負責人，而被告提出之彙總表，經核皆無日誌表所列應記載
    事項，固難憑該彙總表認定廠商是否確依養護手冊巡查，然
    肇事路段並無路樹倒塌阻礙通行之情形，洪麗花肇事既與草
    木叢生占用車道無關，則廠商縱未依養護手冊巡查，仍不至
    於發生本件車禍。此外，原告提出之崙腳村辦公處111年3月
    30日函，無非該辦公處事後就肇事路段所為勘查清理之陳情
    ，與本件車禍之肇事因素判斷無關。本院綜合考慮肇事路段
    之構造、用法、場所的環境及利用狀況等各種情事，認洪麗
    花肇事與草木叢生占用車道無關，原告所有甲車毀損，非因
    被告設置、管理道路有欠缺而造成。是原告此部分主張，尚
    非可採。
  ㈢原告所有甲車毀損，非因被告設置、管理道路有欠缺造成，
    被告不負國家賠償責任。從而原告依國家賠償之法律關係，
    請求被告給付，為無理由，應予駁回。
本件判決事證已臻明確，兩造其餘主張及舉證，核與判決結果
  無影響，不另論述。
訴訟費用負擔之依據：民事訴訟法第78條。
中　　華　　民　　國　　111 　年　　6 　　月　　22　　日
                  彰化簡易庭  法    官  廖政勝
以上正本係照原本作成。
如不服本判決，應於判決送達後20日內，向本院提出上訴狀，並
按應送達於他造之人數提出繕本或影本，及繳納第二審裁判費。
中　　華　　民　　國　　111 　年　　6 　　月　　22　　日
                              書 記 官  梁高賓